臺灣士林地方法院民事判決　　　　　　　 95年度訴字第832號
原　　　告　京城商業銀行股份有限公司內湖分公司
法定代理人　乙○○
訴訟代理人　己○○
　　　　　　庚○○
　　　　　　辛○○
被　　　告　丙○○
　　　　　　　　　　　　樓
 　 　　　　丁○○
上　一　人
訴訟代理人　王玉珊律師
上列當事人間請求撤銷贈與行為事件，本院於96年1 月30日言詞
辯論終結，判決如下：
    主      文
原告之訴駁回。
訴訟費用由原告負擔。
    事實及理由
一、本件原告之法定代理人於起訴時為王聰仁，嗣於訴訟進行中
    變更為乙○○，經其具狀聲明承受訴訟，依法應予准許，先
    此敘明。
二、原告起訴主張：緣訴外人亞奎爾科技股份有限公司（下稱亞
    奎爾公司）邀訴外人洪堯根、戊○○、譚文彬及被告丙○○
    為連帶保證人，於93年7 月26日向原告借款新台幣（下同）
    500 萬元，詎料亞奎爾公司自94年8 月17日起即未依約繳付
    ，當已喪失期限利益；而被告丙○○為連帶保證人自應負連
    帶清償之責，目前未償還本金為2,973,558 元及自94年8 月
    17日起至清償日止之利息及違約金。查，坐落於台北縣汐止
    市○○○段3 地號（持分萬分之43）及其上1141建號之建物
    門牌號碼台北縣汐止市○○路○ 段56號3 樓、1302建號之建
    物門牌號碼台北縣汐止市○○路○ 段38號地下1 、2 、3 樓
    （下稱系爭不動產）為被告丙○○所有，惟其於94年7 月15
    日將系爭不動產贈與予被告丁○○，然原告與被告丙○○尚
    有債權存在，且發生於夫妻贈與行為之前，則其夫妻贈與行
    為導致被告丙○○財產減少，對原告之債權確保有損。為此
    ，依民法第244 條第1 項規定提起本訴。並聲明(一)被告丙○
    ○與丁○○間就系爭不動產於94年7 月15日之夫妻贈與行為
    應予撤銷。(二)被告丁○○於台北縣汐止地政事務所94年8 月
    4 日之所有權移轉登記應塗銷。
三、被告部分：
（一）被告丙○○則以：亞奎爾公司向原告借款500 萬元，其為
      該借款之連帶保證人，就該借款有無清償完並不知情，因
      為其大部分時間人在大陸，貸款的事情都是公司董事長在
      處理。因其與被告丁○○要離婚，被告丁○○說將房子過
      戶給她，就不用付她任何生活費及贍養費，故房子過戶給
      被告丁○○並非單純的贈與，而是作為生活費及贍養費的
      抵債等語置辯。並聲明：駁回原告之訴。
（二）被告丁○○則以：其與被告丙○○原確係夫妻，業於94年
      8 月30日離婚。然被告丙○○移轉系爭不動產給她並非無
      償行為，而係肇因於被告丙○○於大陸經商期間屢有婚外
      情，被告丁○○忍無可忍，不得已而與其離婚，並約定將
      台灣住宅過戶登記在她名下，以供她與子女共居，故本件
      過戶登記雖藉離婚前夕以夫妻贈與方式過戶節稅，但實際
      上是她與被告丙○○間以離婚為前提之約定，實為離婚之
      損害賠償及贍養性質而非贈與。且系爭不動產移轉前，其
      上尚有建華商業銀行第一順位扺押權與債權人甲○○第二
      順位抵押權，合計兩抵押權共計960 萬元，則系爭不動產
      估計亦無殘值可供清償，則對於原告之債權亦無任何損害
      存在等語置辯。並聲明：駁回原告之訴。
四、本件經兩造協議後簡化爭點如下：
  甲、兩造所不爭執之事項：
    (一)被告丙○○與被告丁○○於72年間結婚原係夫妻，自94年
      8 月30日離婚。
    (二)系爭不動產原登記於被告丙○○名下，於94年8 月4 日以
      登記原因為夫妻贈與而移轉過戶登記於被告丁○○名下。
    (三)系爭不動產於過戶登記前原來已登記首順位及次順位合計
      960 萬元抵押權於其上。
    (四)亞奎爾公司曾經向原告借貸500 萬元，而由被告丙○○為
      連帶保證人。
    (五)對於本院94年度促字第21796 號形式上不爭執。
  乙、兩造所爭執之事項：
    (一)被告丙○○過戶系爭不動產於被告丁○○名下，是有償抑
      為無償行為？
    (二)被告丙○○將系爭不動產過戶登記於被告丁○○名下有無
      侵害原告之債權？
五、經查：
（一）被告丙○○過戶系爭不動產於被告丁○○名下，是有償抑
      為無償行為？
  １、按債務人所為之無償行為，有害及債權者，債權人得聲請
      法院撤銷之；債務人所為之有償行為，於行為時明知有損
      害於債權人之權利者，以受益人於受益時亦知其情事者為
      限，債權人得聲請法院撤銷之，民法第244 條第1 、2 項
      分別定有明文。
  ２、查被告丙○○與被告丁○○於72年間結婚，而於94年8 月
      30日離婚，而系爭不動產原登記於被告丙○○名下，於94
      年8 月4 日以登記原因為夫妻贈與而移轉過戶登記於被告
      丁○○名下，此為兩造所不爭。而依被告丁○○陳稱，其
      移轉系爭不動產所有權乃係依雙方口頭協議，作為離婚後
      給被告丁○○之生活費及贍養費之保障，並非單純贈與，
      其所以先辦贈與才離婚，乃係因為贈與稅之問題；被告丙
      ○○亦稱，其過戶系爭不動產給被告丁○○並非單純贈與
      ，而是作為生活費及贍養費的抵債。經審酌證人戊○○於
      本院95年12月5 日言詞辯論庭時結證稱，伊為被告之離婚
      證人，被告丁○○因考量離婚後之生活，遂要求被告丙○
      ○將系爭不動產過戶給被告丁○○，以作為支付贍養費之
      工具，而被告丙○○將系爭不動產過戶給被告丁○○後，
      除須另支付小女兒之部分生活費外，不用再另給付任何金
      錢給被告丁○○等語（詳如本院卷第93 -94頁）。按夫妻
      間贈與移轉不動產，可以免除繳納一般買賣不動產移轉登
      記之土地增值稅，為一般眾知之避稅合法方式，是被告辯
      稱系爭不動產於94年8 月4 日以夫妻贈與為原因，由被告
      丙○○移轉登記至被告丁○○，雖移轉原因為贈與，實為
      支付贍養費之對價等語，核與證人所述情節相符，堪信為
      真。則本件被告間就系爭不動產所有權移轉行為即非無償
      行為，而應認係有償行為，自屬有據。
  ３、是以，被告間就系爭不動產所有權移轉行為係為有償行為
      ，而非無償行為，業如前述。故依民法第244 條第2 項之
      規定，原告欲行使撤銷權之要件，即須受益人於受益時亦
      明知該行為有害及原告權利之情事者為限，原告始得聲請
      法院撤銷。惟夫妻人格分別，夫或妻之個人行為，未必為
      他方所知悉，乃屬當然，是以原告就被告丁○○於系爭不
      動產移轉時，係明知有害於原告權利一事，雖主張其於94
      年8 月1 日對被告丙○○寄發催告函，而為被告女兒所簽
      收，而被告丁○○與女兒同居，故亦應知有被告丙○○有
      貸款及逾期之情事，故就該不動產之移轉行為乃明知有害
      原告債權等語。經查，原告所稱上開催告函，係於94年8
      月9 日投遞，此有郵局回執在卷可稽（詳如本院卷第107
      頁），而被告間就系爭不動產，係於94年8 月4 日即移轉
      過戶登記於被告丁○○名下，是原告上開所言，並未能證
      明被告丁○○於移轉過戶登記時即有明知損害原告債權之
      情事，故原告之主張，自不可採。
（二）被告丙○○將系爭不動產過戶登記於被告丁○○名下有無
      侵害原告之債權？
  １、另按，債權人行使民法第244 條規定之撤銷權，以債務人
      之行為有害及債權，復為其要件之一。而此之所謂害及債
      權，乃指債務人之行為，致積極的減少財產，或消極的增
      加債務，因而使債權不能獲得清償之情形。又按債務已屆
      清償期，債務人就既存債務為清償者，固生減少積極財產
      之結果，但同時亦減少其消極財產，於債務人之資力並無
      影響，不得指為民法第244 條第1 項或第2 項之詐害行為
      ，此有最高法院55年台上字第2839號判例可資參照。
  ２、查本件被告丙○○移轉系爭不動產予被告丁○○係屬有償
      行為，且其目的係為抵付應給付給被告丁○○之贍養費既
      如前述，則被告丙○○之積極財產固因此移轉登記行為而
      減少，惟其亦同時減少其消極財產，於債務人之資力並無
      影響，故依上開判例意旨，即不得稱其為詐害行為而害及
      債權。
  ３、再按提起撤銷債務人詐害行為之訴，必須有保全之必要，
      始得為之，設債務人就其無償行為或有償行為所處分之財
      產外，尚有其他財產足清償其對於債權人之債務，自無仍
      許債權人依上開規定行使銷權之餘地。且債務人之行為有
      害及債權之事實，必須於行為時存在，倘債務人於行為時
      仍有足以清償債務之財產，僅因日後之經濟變動，致債務
      人財產減少者，尚難認該行為係有害債權之行為。次按民
      事訴訟法第277 條規定，當事人主張有利於己之事實者，
      就其事實有舉證責任，且債權人對債務人債權存在且受詐
      害之事實，為權利發生之要件，債權人就此利己之權利發
      生事實，自應負舉證責任。查，本件原告既爭執系爭不動
　　　產原為被告丙○○所有，而後移轉於被告丁○○，係侵害
  　　原告之債權而屬詐害行為，則揆諸前揭法條說明，原告就
　    此受詐害之事實自應舉證以實其說。惟原告並未就被告丙
      ○○是否已無其他財產足清償其對於債權人之債務一事，
      提出任何事證，亦未證明被告丙○○於移轉登記行為時，
      係明知該行為有損及其債權，復未舉證證明被告丁○○亦
      明知該連帶保證債務情形，仍受讓系爭不動產之移轉，參
      照首開說明，自難認原告業已舉證證明被告間之行為有害
      及債權而必須有保全之必要，亦不能證明被告間移轉系爭
      不動產之行為屬詐害債權之詐害行為。從而，原告主張被
      告丙○○將系爭不動產過戶登記於被告丁○○名下有侵害
      原告之債權，洵屬無據。從而，原告主張被告間系爭不動
      產移轉登記屬詐害行為，並行使撤銷訴權後，塗銷系爭不
      動產所有權移轉登記等語，即無理由，應予駁回。
（三）綜上，本件原告請求撤銷被告間之「無償」「贈與」行為
      ，並無理由，是其訴請塗銷系爭不動產所有權移轉登記亦
      無理由，應予駁回。
六、因本案事證已臻明確，兩造其餘主張陳述及所提之證據，經
    審酌後認於判決結果無影響，無庸一一詳予論述，附此敘明
    。
七、訴訟費用負擔之依據：民事訴訟法第78條。
中　　華　　民　　國　　96　　年　　2 　　月　　16　　日
                  民事第二庭  法  官  陳梅欽
以上正本證明與原本無異。
如對本判決上訴須於判決送達後20日內向本院提出上訴狀。
中　　華　　民　　國　　96　　年　　2 　　月　　26　　日
                              書記官  高郁婷
